臺北高等行政法院判決
　　　　　　　　　　　　　　　　　　 95年度訴字第04470號
　　　　　　　　　　　　　　　.
原　　　告　陸軍專科學校
代　表　人　甲○○
訴訟代理人　吳榮昌　律師
被　　　告　乙○○
　　　　　　丙○○
　　　　　　丁○○原名：詹宗.
　　　　　　戊○○
　　　　　　己○○
　　　　　　庚○○
　　　　　　辛○○
　　　　　　壬○○
　　　　　　癸○○
　　　　　　子○○
上列當事人間因償還公費事件，原告提起行政訴訟。本院判決如
下：
　　主  文
被告乙○○應給付原告新台幣貳拾玖萬玖仟元，及自民國96年1
月19日起至清償日止，按週年利率5%計算之利息；被告丙○○應
給付原告新台幣貳拾玖萬玖仟元，及自民國96年1 月19日起至清
償日止，按週年利率5%計算之利息，如其中一被告已為給付，他
被告於其給付範圍內，免給付之義務。
被告丁○○應給付原告新台幣柒拾柒萬柒仟元，及自民國96年1
月23日起至清償日止，按週年利率5%計算之利息；被告戊○○應
給付原告新台幣柒拾柒萬柒仟元，及自民國96年1 月19日起至清
償日止，按週年利率5%計算之利息，如其中一被告已為給付，他
被告於其給付範圍內，免給付之義務。
被告梁鶴嚴應給付原告新台幣伍拾陸萬陸仟陸佰柒拾元，及自民
國96年1 月23日起至清償日止，按週年利率5%計算之利息；被告
庚○○應給付原告新台幣伍拾陸萬陸仟陸佰柒拾元，及自民國96
年1 月23日起至清償日止，按週年利率5%計算之利息，如其中一
被告已為給付，他被告於其給付範圍內，免給付之義務。
被告辛○○應給付原告新台幣捌萬肆仟肆佰元，及自民國96年1
月23日起至清償日止，按週年利率5%計算之利息；被告壬○○應
給付原告新台幣捌萬肆仟肆佰元，及自民國96年1 月23日起至清
償日止，按週年利率5%計算之利息，如其中一被告已為給付，他
被告於其給付範圍內，免給付之義務。
被告癸○○應給付原告新台幣伍拾玖萬伍仟元，及自民國96年7
月2 日起至清償日止，按週年利率5%計算之利息；被告子○○應
給付原告新台幣伍拾玖萬伍仟元，及自民國96年7 月2 日起至清
償日止，按週年利率5%計算之利息，如其中一被告已為給付，他
被告於其給付範圍內，免給付之義務。
訴訟費用由本判決第一項至第五項之被告各連帶負擔五分之一。
    事  實
一、事實概要：被告乙○○、丁○○、梁鶴嚴、辛○○、癸○○
    原就讀原告（原名「國立陸軍高級中學」）之常備士官班，
    其中被告乙○○經原告核定予以開除；其餘四人則因不願繼
    續就讀，經家長同意申請退學，並經原告依行為時「學員生
    手冊」第2005條第6 款規定予以退學，依行為時之「國軍各
    軍事學校轉學退學開除學生賠償費用辦法」及兩造契約約定
    ，被告等五人各應分別賠償其在校期間之各項費用。又被告
    丙○○、戊○○、庚○○、壬○○、子○○分別為被告乙○
    ○、丁○○、梁鶴嚴、辛○○、癸○○之家長，依行為時上
    開賠償費用辦法、學員生手冊規定及其所書立之家長切結書
    ，亦應分別賠償其子在校之前開各項費用。原告因渠等屢經
    催討，仍未償還上開費用，遂提起本件給付訴訟。被告乙○
    ○、丙○○、梁鶴嚴、庚○○、壬○○、癸○○及子○○等
    七人（下稱乙○○等七人）未於言詞辯論期日到場，亦未提
    出書狀為聲明、陳述。
二、兩造聲明：
　　(一)原告聲明：如主文所示。
　　(二)被告丁○○、戊○○、辛○○（下稱丁○○等三人）之聲
      明：駁回原告之訴。
三、兩造之爭點：
　　(一)原告主張之理由：
      1.按「國軍各軍事學校招考之學生報到入學後，經轉學…
        、退學或開除學籍者，除符合本辦法免賠在校費用之規
        定外，均應賠償在校期間費用。」「學生自報到入學日
        起至核定轉學、退學或開除學籍之前一日止，除扣除得
        折抵最高一年十月役期之入伍及軍事訓練時間外，其賠
        償費用之範圍及標準如下：(一)薪津：就已發給之全部數
        額計算。(二)主副食品價款；依月給與定量，以原領用時
        規定價格折算之。(三)服裝費：依實際領用給與品種數量
        ，照原製作時之新品規定價格折算之。如為貸與品，按
        規定收繳，倘有欠繳者，照原製作時之新品規定價格折
        算之。(四)教育訓練費：除預備學校國中部之學生外，以
        教育階層及各班次之人年教育經費基準核算。」為上揭
        賠償費用辦法第2 條第1 項、第3 條第1 項所明定。經
        核該賠償費用辦法，乃國防部為規範各軍事學校學生在
        學期間享受公費待遇應遵守之權利義務關係所頒訂之辦
        法，且為各軍事學校學生入學時與學校相互約定之契約
        內容，是學生因故遭學校開除或退學，自應依該賠償費
        用辦法履行其義務。
      2.被告乙○○於89年8 月7 日起就讀原告學校常備士官班
        學生，因在學期間經原告於91年3 月1 日核定開除。依
        上開賠償費用辦法規定，被告乙○○及其家長丙○○應
        賠償被告乙○○在校期間之各項費用計318,467 元。嗣
        原告同意被告分期償還，惟尚有餘額299,000 元未獲清
        償，履經催繳，亦未繳納，故提起本件給付訴訟。又被
        告丙○○亦書立契約切結願為被告乙○○負全額賠償之
        責，自負有賠償被告乙○○在校期間費用之義務，且其
        二人間屬不真正連帶債務關係，如其中一人為清償，則
        他人同免責任。
      3.被告丁○○於88年7 月1 日起就讀原告之常備士官班學
        生，因不願繼續就讀，經家長同意申請退學，而經原告
        依行為時「學員生手冊」第2005條第6 款規定，於92年
        2 月20日予以退學。則依上開賠償費用辦法規定，被告
        丁○○及其家長戊○○應賠償被告丁○○在校期間之各
        項費用計791,783 元。嗣經原告同意被告分期償還，迄
        今尚有餘777,000 元未獲償還，惟經催繳，亦未繳納，
        故提起本件給付訴訟。又被告戊○○亦書立契約切結願
        為丁○○負全額賠償之責，自負有賠償丁○○在校期間
        費用之義務，且渠等間屬不真正連帶債務關係，如其中
        一人為清償，則他人同免責任。
      4.被告梁鶴嚴於88年7 月1 日起就讀原告常備士官班學生
        ，因不願繼續就讀，經家長同意申請退學，而經原告依
        「學員生手冊」第2005條第6 款規定，於91年8 月16日
        予以退學。依上開賠償費用辦法規定，被告梁鶴嚴及家
        長庚○○應賠償被告梁鶴嚴在校期間之各項費用計637,
        249元。嗣經原告同意分期清償，迄今尚有餘額566,670
        元未獲清償，惟經催繳，亦未繳納，故提起本件給付訴
        訟。又被告庚○○亦書立契約切結願為梁鶴嚴負全額賠
        償之責，自負有賠償被告梁鶴嚴在校期間費用之義務，
        且渠等間應屬不真正連帶債務關係，如其中一人為清償
        ，則他人同免責任。
      5.被告辛○○於90年8 月6 日起就讀原告常備士官班學生
        ，因不願繼續就讀，經家長同意申請退學，而經原告依
        行為時「學員生手冊」第2005條第6 款規定，於91年5
        月1 日予以退學。依上開賠償費用辦法規定，被告辛○
        ○及其家長壬○○應賠償被告辛○○在校期間之各項費
        用計154,167 元。嗣經原告同意被告分期償還，迄今尚
        有餘額84,400元未獲清償，惟經原告催繳，亦未繳納，
        故提起本件給付訴訟。又被告壬○○書立契約切結願為
        被告辛○○負全額賠償之責，自負有賠償被告辛○○在
        校期間費用之義務，且渠等間應屬不真正連帶債務關係
        ，如其中一人為清償，則他人同免責任。
      6.被告癸○○於88年7月1日起就讀原告之常備士官班學生
        ，因不願繼續就讀，經家長同意申請退學，而經原告依
        行為時「學員生手冊」第2005條第6款規定，於91年6月
        1 日予以退學。依上開賠償費用辦法規定，被告癸○○
        及其家長子○○應賠償被告癸○○在校期間之各項費用
        計620,819 元。嗣經原告同意被告分期償還，迄今尚有
        餘額595,000 元未獲清償，惟經催繳，未再繳納，故提
        起本件給付訴訟。又被告子○○亦書立契約切結願為被
        告癸○○負全額賠償之責，自負有賠償被告癸○○在校
        期間費用之義務，且渠等間應屬不真正連帶債務關係，
        如其中一人為清償，則他人同免責任。
  　(二)被告丁○○等三人主張之理由：
      1.被告丁○○、戊○○部分：我們現在沒能力清償。
      2.被告辛○○部分：對原告請求返還之金額無意見，我願
        意還錢，之前我已把錢拿給我爸爸，不知我爸爸把錢花
        掉了。
　  理  由
一、本件被告乙○○等七人經合法通知，無正當理由未於言詞辯
    論期日到場，經核無行政訴訟法第 218條準用民事訴訟法第
    386 條所列各款情形，爰依原告之聲請，由其一造辯論而為
    判決，合先敘明。
二、按「行政機關基於其法定職權，為達特定之行政上目的，於
    不違反法律規定之前提下，自得與人民約定提供某種給付，
    並使接受給付者負合理之負擔或其他公法上對待給付之義務
    ，而成立行政契約關係。」業經大法官釋字第348 號解釋理
    由書闡釋在案。國軍各軍事學校招考入學之學生可享受公費
    及軍（士）官養成教育，於畢業後取得軍（士）官任用資格
    ，惟學生在校期間如遭退學或開除學籍者，應賠償其在校期
    間之費用，國防部就有關之賠償事宜訂有「國軍各軍事學校
    轉學退學開除學生賠償費用辦法」，該辦法係主管機關為確
    保國家培養軍事人才之目的及財政支出之合理性而訂立，作
    為與自願接受公費軍事教育學生訂立行政契約之準據，核與
    法律強制或禁止規定無違，自得作為入學公費生與軍校間成
    立行政契約之內容。國軍各軍事學校於甄試學生之招生簡章
    上，既已分別載明在校受訓期間，如因故遭學校開除或退學
    學籍者，應依照上開賠償費用辦法繳還在校期間所耗費用，
    及保證賠償在校期間一切費用，則上開賠償費用辦法即成為
    契約之內容，訂約當事人均負有履行契約之義務。
三、次按，「人民與中央或地方機關間，因公法上原因發生財產
    上給付，得提起給付訴訟。」行政訴訟法第8 條第1 項定有
    明文。又「國軍各軍事學校（下稱各校）招考之學生報到入
    學後，經轉學、退學或開除學籍者，除符合本辦法免賠在校
    費用之規定外，均應賠償在校期間費用。」「學生自報到入
    學日起至核定轉學、退學或開除學籍之前一日止，除扣除得
    折抵最高一年十月役期之入伍及軍事訓練時間外，其賠償費
    用之範圍及標準如下：一、薪津：就已發給之全部數額計算
    。二、主副食品價款：依月給與定量，以原領用時規定價格
    折算之。三、服裝費：依實際領用給與品種數量，照原製時
    之新品規定價格折算之。如為貸與品，按規定收繳，倘有欠
    繳者，照原製時之新品規定價格折算之。四、教育訓練費：
    除預備學校國中部之學生外，以教育階層及各班次之人年教
    育經費基準核算。」「賠償費用之方式如下：一、學生接到
    核定轉學、退學或開除學籍命令時，應於賠償費用後辦理離
    校手續。但賠償義務人（學生或其家長或監護人）當時無力
    一次賠償時，應詳敘理由申請分期賠繳。二、分期賠繳之期
    限，依學生實際就讀學校之時間計算（就讀第一學年按一年
    分期賠繳，就讀第二學年按二年分期賠繳，餘類推），…賠
    償義務人拒不賠償費用時，各校得委請當地地區軍事法院協
    助循法律途徑，依法追賠。」亦為行為時國軍各軍事學校轉
    學退學開除學生賠償費用辦法第2 條第1 項、第3 條第1 項
    、第4 條所明定。
四、經查，原告起訴主張被告乙○○、丁○○、梁鶴嚴、辛○○
    、癸○○原就讀原告學校之常備士官班，其中被告乙○○經
    原告於91年3 月1 日核定予以開除；其餘四人則因不願繼就
    讀，經家長同意申請退學，亦經原告依行為時「學員生手冊
    」規定，分別於91年5 月1 日至92年2 月20日予以退學在案
    ，依上揭賠償費用辦法及兩造契約約定，上開被告等五人各
    應分別賠償其在校期間之各項費用。又被告丙○○、戊○○
    、庚○○、壬○○、子○○分別為被告乙○○、丁○○、梁
    鶴嚴、辛○○、癸○○之家長，依上揭賠償費用辦法、學員
    生手冊規定及其所書立之契約書約定，亦應分別賠償其子在
    校之費用，原告前曾同意被告分期付款清償上開費用，惟渠
    等尚有如主文所示之金額未依約定清償，屢經催討，迄今仍
    未獲償還等情，業據提出與所述相符之開除令、退學令、賠
    償費用明細表、契約書及戶籍謄本為證，並為到場之被告丁
    ○○等三人所不爭執，而其餘被告乙○○等七人既未到場爭
    執，亦未提出書狀為聲明或陳述，故依上開證據，自堪信原
    告之主張為真實。
五、從而，原告分別依前揭賠償費用辦法第2 條、第3 條第1 項
    及兩造契約約定，請求被告給付如主文所示之金額，及自起
    訴狀繕本送達翌日起至清償日止，按週年利率5%計算之利息
    ，並以被告乙○○與丙○○、丁○○與戊○○、梁鶴嚴與庚
    ○○、辛○○與壬○○、癸○○與子○○間，為不真正連帶
    債務之關係，聲明如其中一人已為給付，另一人於其給付之
    範圍內，同免其給付義務，為有理由，應予准許，爰判決如
    主文所示。
據上論結，原告之訴為有理由，依行政訴訟法第98條第3 項前段
、第104 條、第218 條、民事訴訟法第85條第1 項、第2 項、第
385 條第1 項前段，判決如主文。
中　　華　　民　　國　　96　　年　 　8　　月　　8　　 日
                        第二庭審判長法  官　徐瑞晃
                                    法  官　陳金圍
                                    法  官　蕭惠芳
上為正本係照原本作成。
如不服本判決，應於送達後20日內，向本院提出上訴狀並表明上
訴理由，如於本判決宣示後送達前提起上訴者，應於判決送達後
20日內補提上訴理由書（須按他造人數附繕本）。
中　　華　　民　　國　　96　　年　 　8　　月　　8　　 日
          　　　　　　      　　　　書記官  李淑貞
